【裁判字號】    89,台上,844
【裁判日期】    890414
【裁判案由】    損害賠償
【裁判全文】
最高法院民事判決                                八十九年度台上字第八四四號
    上  訴  人  戊○○
    被 上 訴人  丁○○
                丙○○
                乙○○
                甲○○
右當事人間請求損害賠償事件，上訴人對於中華民國八十八年八月三十一日台灣高等
法院台南分院第二審更審判決（八十七年度上更(二)字第八六號），提起上訴，本院判
決如左：
    主  文
上訴駁回。
第三審訴訟費用由上訴人負擔。
    理  由
本件被上訴人主張：上訴人於民國八十二年三月十三日上午七時許，駕駛000－0
000號廂型自用小客車，沿雲林縣古坑鄉水碓村往斗六市方向行駛，途經行車速率
限制時速三十公里以下之古坑鄉○○村○○路六○之一號附近時，竟以時速六十公里
超速行駛，且疏未注意車前狀況，撞及在該處住宅門口前掃地之伊父高仁慈，致高仁
慈左側額頂部挫裂傷、腦挫傷、頭蓋內出血，經送醫急救延至八十二年三月十五日死
亡。被上訴人丁○○、丙○○、甲○○、乙○○依序為高仁慈之長女、次女、三子、
四子依法自得請求上訴人賠償等情。求為命上訴人給付被上訴人甲○○為高仁慈支出
之殯葬費新台幣（下同）三十六萬七千七百五十元，及精神慰藉金二十五萬元，合計
六十一萬七千七百五十元；丁○○、丙○○、乙○○精神慰藉金各二十五萬元，並均
加給法定遲延利息之判決（第一審駁回被上訴人甲○○超過四十六萬五千三百五十元
本息，丁○○、丙○○、乙○○各超過二十萬元本息部分之請求，未據聲明不服。至
於第一審共同原告高吳秋香、高秀然、高偉傑、高偉良向上訴人為請求部分，業經判
決高吳秋香等四人敗訴確定）。
上訴人則以：被害人高仁慈係被一駕駛黑色重型機車者所撞倒，並非被伊所駕駛之廂
型小客車撞及，伊係為救人始下車將被害人送醫急救等語。資為抗辯。
原審依調查證據為辯論之結果，以：查被害人高仁慈確係因此次車禍致左側額頂部挫
裂傷、腦挫傷及頭蓋內出血、手腳多處擦、挫傷，經送醫急救不治死亡等情，業經檢
察官督同法醫師相驗屬實，有勘驗筆錄、驗斷書、相驗屍體證明書、道路交通事故調
查報告表及現場車禍照片在卷可稽。雖上訴人辯稱，高仁慈係遭另一不詳姓名機車騎
士所撞及云云。然依刑事卷宗之資料，上訴人於八十二年三月十六日上午十一時三十
分檢察官偵訊時供稱，當時沒有看到騎機車人有倒地，伊看到時高仁慈已被機車撞倒
了等語；嗣於同日上午十二時五十分檢察官再次訊問時則改稱，機車有超過頭了，倒
在原車道，而死者是倒在噴漆處（按即事故現場圖所示血跡處）等語。於第一審刑事
庭審理時供稱，肇事之摩托車沒有倒地；約在三十公尺前看到摩托車撞到高仁慈；伊
看到機車之男子撞上高仁慈後還坐在機車上等語。於原法院刑事庭審理時翻稱，當時
機車是否有倒地伊未注意，伊下車時，騎機車者已坐在機車上云云，均有筆錄可稽。
上訴人對於案發時該不詳姓名之人所駕機車有無倒地一節，所為之陳述前後已屬矛盾
不一，則其所述是否真實已有重大可疑。經查，高仁慈遭車輛撞擊後，本來倒在路中
央，為上訴人拖到路邊，所留下之血跡係在道路左側（以上訴人行向為準，亦即上訴
人之來車道）邊緣處附近；而上訴人之車在未到達有血跡處之前即行煞車，因此現場
路面右側留下其車左右輪分別長為二二點八公尺及一七點一公尺之煞車痕；又上訴人
之車於越過有血跡處後即因向右方向急行偏轉以致車身衝入右側路旁菜園而撞及水泥
柱後停置於該處。此外，車禍現場並無其他車輛留置，現場亦無其他車輛之煞車痕、
括地痕或明顯存在新撞擊碎片，此業為上訴人在刑事案件中所坦承，並有道路交通事
故調查報告表(二)所附現場圖及車禍現場照片附刑事相驗卷宗可稽。茍案發當時確有機
車衝撞高仁慈致機車人車倒地，其撞擊力量應屬非輕，衡情現場路面上應有機車倒地
之刮地痕或其他撞擊痕跡，始合情理。然觀之刑事卷附車禍現場圖及車禍現場照片均
無機車倒地之刮地痕，且證人即前往車禍現場處理之警員邱益泉於偵查中亦證稱，現
場沒有看到任何車輛碎片或其他地面痕跡，只有煞車痕及地上血跡等語。設若本件車
禍發生之撞擊位置確如上訴人所云，係在道路交通事故調查報告表(二)事故現場圖所示
血跡之處，亦即對向車道路旁電線桿附近，而撞及高仁慈之機車亦於撞及之後倒於上
訴人之對向車道上即斗六往古坑方向之車道上，則依上訴人於偵審中所自承，當時行
車速率為時速六十公里，且於其車道左前方約三、四○公尺即已發現交通事故及依駕
駛人之一般平均反應時間為四分之三秒等情以觀，衡情上訴人於發現交通事故時，只
須在其古坑往斗六方向之乾燥路面上，採取緊急煞車之動作，即可在三二點六公尺處
將車煞停而避免發生危險（即反應距離一二點四八公尺加上煞車距離三○點二公尺）
，並無必要將方向盤向右猛打以致衝入路旁菜園內，乃上訴人竟異於常情而採取將方
向盤向右猛打之緊急閃避動作。又證人高廖金花於刑案審理中證稱，伊要去田裡，正
走在路上，車禍地點在伊前面，車禍如何發生，伊沒有看到，但伊有看到上訴人拖
高仁慈過馬路，放在電線桿邊，伊對上訴人說這邊有信號燈，為何開那麼快，上訴人
答說：「我很衰，我要趕快載小孩子去上學」，伊沒有聽到上訴人講高仁慈是被別的
車子撞到的，死者是掃了一畚箕的龍眼葉要去倒，才被撞的，車禍發生後，龍眼葉散
落一地，上訴人就拿掃帚、畚箕把那些葉子掃到水溝裡，伊說警員要來量，不要掃，
上訴人說掃一掃比較好看，但伊沒有看到有碎燈片，以前伊並沒說過車禍發生後，有
聽到上訴人說：「很衰，因為要閃一部機車，才撞到人」的話，而是上訴人對伊說因
要閃機車，伊說並沒有看到機車，上訴人拖高仁慈時，伊沒有聽到上訴人有喊救人，
上訴人在車前（按其意係指上訴人之廂型車右轉衝入菜園後，左後側車尾留在路中之
車前而言）拖高仁慈，拖到路的那邊，然後再轉拖到電線桿邊等救護車，後來是高仁
慈的鄰居來載去醫院，……以前伊是說從筍仔市那邊走過來的，不是說在筍仔市那邊
看到的等語。另證人高吳秋香亦於刑案審理中證稱，高仁慈是伊公公，車禍發生時伊
在煮飯，聽到「碰」一聲，心想發生車禍了，打開窗戶一看，就看到伊公公躺在路中
了（高吳秋香當庭指認相驗卷第四一頁所附第一張相片左邊紅磚平房即為其住宅後方
廚房，臨路旁），伊公公是躺在相驗卷第四十一頁所附第一張相片中騎機車者道路中
線處（按該相片是車禍發生當天所照，照相時，恰有兩輛機車行經車禍現場而被照到
，該二騎機車者均行駛在路中分向雙黃線處。警方所繪道路交通事故調查報告表二事
故現場圖漏繪該雙黃線），伊看到後，先關瓦斯，然後繞從屋前跑到現場，看到上訴
人拖著高仁慈，伊責問上訴人要拖到何處，上訴人把高仁慈拖到電線桿邊，並看到龍
眼葉散落滿地，伊公公被送醫時，上訴人還沒有掃龍眼葉，撞到時，伊公公頭腳均有
受傷，等上訴人把死者拖到一邊時，血液就從耳朵流出來了，伊趕到現場時有看到高
廖金花，要將高仁慈送醫上車時，她有幫忙抬上鄰居小客車，伊到場時沒有看到有散
落之機車碎燈片，若是機車撞到的，機車也會倒地，但伊看到時，也沒有看到機車等
語，均有筆錄可證。而證人高吳秋香於車禍發生時所見聞之位置（按即在其住處廚房
內），確可明確看見車禍後高仁慈倒地位置；又證人高廖金花指稱其看見上訴人拖拉
高仁慈時所在之位置，經丈量結果，距高仁慈倒地處為六六公尺，中間無任何阻擋及
視線良好乙節，均經一審刑事庭承辦法官勘驗屬實，並有勘驗筆錄及照片七張在刑案
卷可稽。況上訴人於刑事案件迭次訊問中亦坦承伊於車禍發生後，確曾清掃現場等語
。按車禍肇事後應保持現場以供警方派員採證，俾查明肇事責任，不得任意破壞車禍
現場痕跡，此乃眾所皆知之事，上訴人自難諉稱不知，乃其竟於車禍發生後擅自清掃
車禍肇事現場，其舉止顯異於常情；更何況依前述上訴人所駕小客車於肇事現場所遺
煞車情狀以觀，上訴人無須將方向盤向右猛打致駛入右邊菜園裏之閃避動作，益見證
人高吳秋香、高廖金花二人所為前揭不利於上訴人之指證，堪予採信，可證上訴人確
有擦撞高仁慈。上訴人所辯，高仁慈係遭機車所撞一節，自難憑採。雖檢察官於八十
二年三月十六日上午十二時十五分許，前往車禍現場履勘時發現現場往古坑方向車道
上散落有車燈碎片，而上訴人所駕小客車車燈並無損壞之情形。上訴人並據以辯稱，
前揭碎片是機車撞到高仁慈所遺落的云云。惟據處理車禍現場警員邱益泉於刑事庭審
理中證稱：伊會同檢察官去勘驗現場時，有看到那些車燈小碎片沒錯，當時那些碎片
在往斗六方向路上的右邊（指上訴人停放廂型車這一邊），很小很小，但沒有很多，
並有討論是何種車留下的，但不敢確定等語；復在刑事庭更審中證稱：「八十二年三
月十三日發生車禍，我到現場去處理時，沒有注意看是否有小碎片，十六日驗屍，我
跟檢察官到車禍現場時，有很多人在圍觀，有人對我說有小碎片，我去看，是很小很
小的黃色碎片，這些小碎片不知是玻璃的或是塑膠的，是被碾得很細的碎片。」等語
。而依高仁慈所受之傷勢以觀，設若高仁慈確係遭機車撞及致死，衡情該機車所遺留
之碎片，應非僅止於形成○點五×○點五公分之微小碎片狀，而本件遺留在現場之碎
片，卻均係○點五×○點五公分左右之微小碎片，足證該碎片遺留在該路面之時間已
久，應非新近所掉落，況依前所述，上訴人於高仁慈送醫後，曾持掃帚清掃路中之散
落物，則上開車禍現場於檢察官履勘時已遭上訴人破壞，則檢察官於事發（八十二年
三月十三日上午七時）後之三月十六日始前往現場履勘，該現場所遺留之前述碎片是
否本件車禍肇事所遺，亦非無疑（上開碎片並未經扣案，目前亦已不存在，無從送請
有關機關鑑定其種類）。另上訴人對於其所謂撞及高仁慈之機車，並未能說出車號之
全部或一部以供查證，其於刑事庭亦僅供稱：「是被一部一二五西西機車撞到，何種
廠牌看不清楚。」等語；復在刑事庭更審中供稱：「是三陽或光陽之一二五西西機車
」、「是無段變速的」、「沒有很新」。刑事庭依上訴人所述之情形向臺灣省機車商
業同業公會聯合會查詢，請其檢送該型機車圖片以供查證是否即為上訴人所指之肇事
機車，經該聯合會函覆稱：因所提供資料太糢糊，經查詢機車製造廠商均無從回答云
云，有該聯合會八十八年五月十八日省機聯成字第○一九號函附上述更審卷可稽。此
外，本件亦無其他相關之證據資料足以參佐，自難遽認上開碎片與本件車禍有何關連
。再查，高仁慈於本件車禍後，其頭、腳、手等處確有受傷一節，業據驗斷書詳載明
確；另證人高吳秋香於刑事庭訊問時亦證稱，高仁慈被撞到時，腳、頭均有受傷，等
上訴人把高仁慈拖到一邊時，血液就從耳朵流出來了，路中央處有流幾滴血，三天後
我從醫院回來時，還有看到，但乾乾的，不太明顯等語在案。此外，證人高廖金花亦
證稱，上訴人於高仁慈送醫院後曾清掃路面，及上訴人亦坦承渠確曾清掃路面等情，
足見本件高仁慈車禍受傷後流滴在路中之血液應屬不多，而為上訴人清掃道路時遭破
壞而不明顯，致警方人員及檢察官履勘現場時，未能及時發覺並記明筆錄之事實，應
堪認定。又依道路交通事故調查報告表(二)事故現場圖所示，上訴人由古坑往斗六方向
行駛，其在現場留有煞車痕二條，左邊長二二點八公尺、右邊長一七點一公尺、煞車
痕起點在交岔路口內，交岔路口西北側（即上訴人行向過交岔路口）之水碓路路寬四
點八五公尺，道路中央有分向雙黃線（道路交通事故調查報告表(二)事故現場圖漏繪）
，左邊煞車痕左距分向雙黃線約一公尺，左距來車道邊緣三點二公尺，而高仁慈血跡
左距來車道邊緣○點五公尺，以此推算，上訴人廂型車之左邊煞車痕離高仁慈之血跡
有二點九公尺。唯依高吳秋香、高廖金花所證述，高仁慈係在路中被撞，上訴人再將
高仁慈拖到道路左側路邊靠近電線桿處暫放，等待送醫，斯時高仁慈血液汩汩流出，
在該處留下如道路交通事故調查報告表(二)事故現場圖所示之一灘血跡，可見高仁慈是
在穿越道路，甫越過路中央進入上訴人之行車道時，遭上訴人擦撞，因上訴人車速甚
快，衝撞力甚強，致高仁慈被撞後，倒向道路中央。至於路旁之血跡係上訴人將高仁
慈拖至該處等待送醫時，自高仁慈體內所流出，並非高仁慈在該處被撞而留下。上訴
人以該灘血跡距其煞車痕達二點九公尺，主張本件車禍與伊無關云云，要非可採。復
查，證人高廖金花於刑事庭訊問時，業已明確陳稱伊先生與高仁慈是同姓，好像高仁
慈之祖與伊先生之祖是兄弟，高仁慈叫伊為茂松嫂，二家是很疏的宗族，兩家平時幾
乎沒有什麼交往，兩家距離很遠，車禍發生後，警員在測量現場時，有看到伊在場，
後來不知何故被傳到法院作證，伊猜可能是警員通知法院傳的，車禍時伊聽人說若出
來作證，則每次都要出庭，伊才不想出庭作證，高仁慈死時，伊沒有去祭拜，也沒去
送葬等語。另本件係因警員邱益泉出庭作證後，經連日之探訪，得知高廖金花於車禍
發生時曾途經現場，乃陳報其住址供檢察官傳訊作證，檢察官始傳喚高廖金花作證，
亦有警員邱益泉之陳報函一紙在相驗卷可稽。又證人高廖金花雖曾在檢察官偵訊中陳
稱伊不認識高仁慈云云。此應係因其與高仁慈係遠親，兩家在平時少有交往，關係疏
淡所致。惟證人高廖金花係經警方查訪得知其在車禍發生時曾途經現場，始報請檢察
官通知到庭作證，且在偵審中，均一再結證稱目睹上訴人下車拖高仁慈至路邊及清
掃車禍現場，其歷次證述之內容尚屬相同明確，並未發現有重大瑕疵，且其證詞復經
一審刑事庭承辦法官履勘現場，查得並無矛盾之處。是證人高廖金花雖於偵查中到庭
作證曾說不認識高仁慈，殊難執此遽認其所證述者均為虛偽。另查，證人高廖金花於
偵訊中固證稱：「被告戊○○曾向我表示是因閃一輛機車才撞到高仁慈」云云。惟此
乃其聽聞上訴人之言所為之證詞，且證人高廖金花亦在審理中明確證稱，當時伊並未
見現場有何機車。上訴人既於車禍現場向高廖金花稱因為要閃避一機車，才撞到人云
云，已足以證明高仁慈係遭上訴人所撞及，而非被另一機車騎士所撞，否則上訴人當
時向首先到達現場之高廖金花表明高仁慈是遭一機車所撞到即可，何必自承為了閃避
一機車才撞到高仁慈？更何況高廖金花當時即反駁謂伊沒看到機車？是以高廖金花縱
有：「被告戊○○曾向我表示是因閃一機車才撞到高仁慈」之證言，亦不足資為有利
於上訴人之認定依據。雖高仁慈於本件車禍後，經檢驗結果其左小腿部雖有撕裂傷一
處，然頭面頸部挫裂傷有四處，四肢部撕裂及挫擦等傷共十一處，並非僅有左小腿一
處撕裂傷而已，此有相驗卷所附之驗斷書可憑。按人體遭疾駛中之汽車擦撞，往往會
彈跌於地面，甚至會在地面上翻滾碰撞磨擦，則被撞擊之人所受之傷勢並不以挫傷為
限，亦有可能因碰觸地面較尖銳之樹枝、碎石、破瓦片或其他物體而產生刮傷或裂傷
，因此高仁慈腿部之撕裂傷，顯有可能係遭上訴人所駕駛之小客車撞及，身體失衡致
小腿碰撞車體較尖銳之部位所形成，亦有可能高仁慈倒地後碰撞或磨擦地面較尖銳之
物體所造成，尚難僅以高仁慈於車禍後腿部有撕裂傷一節，遽認被害人係遭一不詳人
士所騎之機車所刮傷。刑事庭為求慎重，曾請當時檢驗高仁慈屍體之特約法醫師游京
波到庭為鑑定說明，據其陳稱：「高仁慈左下肢後小腿部撕裂傷很難判斷是機車撞傷
的，有可能由汽車擦撞所形成。」、「死者身上前後有很多傷，是有可能由汽車撞傷
的。」、「死者胸部是受撞擊而肋骨骨折，沒有外傷。若擦撞到另外部位而飛滾出去
，不可能肋骨骨折。」。參以高仁慈左側上胸第三、第四肋骨，右側第五、第六肋骨
骨折，而高仁慈身高達一七○公分（見卷附驗斷書），以如此之高度之肋骨位置，絕
非如上訴人所謂「一二五西西無段變速機車」所能撞及，故上訴人辯稱高仁慈係被一
機車所撞，即非可信。高仁慈應係遭上訴人所駕駛之廂型小客車所撞擊致傷重不治死
亡，應堪認定。綜上各情，足證本件車禍肇事之原因乃上訴人駕駛小客車疏未注意車
前狀況，隨時採取必要之安全措施，在時速限制三十公里以下之路段以時速六十公里
之超速行駛，致於發覺亦疏未注意左右有無來車即貿然穿越道路之高仁慈時，因閃煞
不及肇事，堪以認定。末按行車速度，應依標誌之規定；又汽車行駛時，駕駛人應注
意車前狀況，並隨時採取必要之安全措施，道路交通安全規則第九十三條第一項及第
九十四條第三項分別定有明文。上訴人駕駛小客車領有駕駛執照，於行經上開路段時
，理應知悉並注意上開交通安全規則，以防止危險發生。依道路交通事故調查報告表
所載當時天晴、路面無缺陷、道路無障礙物及視距良好等情觀之，亦無不能注意之情
事，乃竟疏未注意車前狀況，隨時採取必要之安全措施，且以時速六十公里之超速行
進，致於發覺亦疏未注意左右有無來車即貿然穿越道路之高仁慈時，閃煞不及，碰撞
致高仁慈受有左側額頂部挫傷、腦挫傷、頭蓋內出血及手腳多處受傷，經送醫急救後
不治死亡，其顯有過失，足堪認定。此亦分別為臺灣省嘉雲區車輛行車事故鑑定委員
會及臺灣省車輛行車事故覆議鑑定委員會鑑定覆議之結果，有上開鑑定委員會八十二
年九月二日嘉鑑字第八二三七三號分析意見書及上開覆議鑑定委員會八十二年十二月
十四日交覆字第八二一五一○號函各一紙在卷可資參證。雖高仁慈穿越道路未看清左
右有無來車即貿然穿越道路，亦與有相當過失，惟上訴人之過失行為與高仁慈之過失
行為併同為發生本件車禍之原因，則上訴人仍難解免過失之責任，且上訴人過失之行
為與高仁慈死亡結果之間，有相當因果關係。按因故意或過失，不法侵害他人之權利
者，負損害賠償責任。不法侵害他人致死者，對於支出殯葬費之人，亦應負損害賠償
責任。不法侵害他人致死者，被害人之父、母、子、女及配偶，雖非財產上之損害，
亦得請求賠償相當之金額。民法第一百八十四條第一項前段、第一百九十二條第一項
、第一百九十四條分別定有明文。查被上訴人丁○○、丙○○、甲○○、乙○○依序
分別為高仁慈之長女、次女、三子、四子，此有戶籍謄本附卷可參。上訴人既因過失
不法侵害高仁慈之生命權，則被上訴人丁○○、丙○○、甲○○、乙○○依侵權行為
之法律關係，請求上訴人賠償其損害，自屬有據。爰就請求之項目及金額分述如下：
(一)殯葬費用部分：被上訴人甲○○主張其因高仁慈死亡，計支出殯葬費二十六萬五千
三百五十元（超過上開金額部分之請求，即女子樂團與食品費用之支出共十萬二千四
百元部分，業據第一審駁回確定），有上訴人不爭執之收據十二紙在卷可稽，核其支
出，均屬習俗所必需，其金額亦屬合理，應予准許。(二)精神上損害賠償部分：被上訴
人丁○○、丙○○、甲○○、乙○○均係高仁慈之子女，對高仁慈於自宅附近突遭車
禍死亡，精神上所受之震驚、悲傷、痛苦自屬深鉅，依法自得請求上訴人賠償非財產
損害。爰審酌上訴人為國中畢業、業神像雕刻、月收入約二、三萬元、有自住之房屋
；被上訴人甲○○為軍校專修班畢業、從事洗衣機維修工作，有自住房屋；乙○○為
高工畢業，業工，月收入約四萬元；丙○○為高職畢業，業店員；丁○○為國小畢業
，為自耕農等兩造身分、地位、經濟狀況等情狀，及被上訴人喪父所受痛苦之程度，
認第一審准其四人每人各二十萬元慰藉金之請求，尚屬適當。則被上訴人本於侵權行
為之法律關係，固得請求上訴人賠償甲○○計四十六萬五千三百五十元，賠償被上訴
人丁○○、丙○○、乙○○各二十萬元。惟按損害之發生或擴大，被害人與有過失者
，法院得減輕賠償金額或免除之，民法第二百十七條第一項定有明文。查本件被上訴
人之父高仁慈，徒步穿越道路未看清左右來車，致遭駕駛小客車行經肇事地點超速行
駛，未注意車前狀況之上訴人因閃避不及所碰撞，有違道路交通安全規則第一百三十
四條第一項第五款之規定，同為肇事原因。爰審酌上訴人與高仁慈過失程度，認上訴
人就本件事故之發生，應負之責任為百分之六十，即減輕上訴人百分之四十之賠償責
任。從而甲○○請求上訴人給付之金額在二十七萬九千二百十元，丁○○、丙○○、
乙○○請求之金額在各十二萬元，及均自起訴狀繕本送達之翌日即八十三年五月四日
起至清償日止，按年息百分之五計算之法定遲延利息，為有理由，應予准許。為其心
證之所由得，在前列金額本息範圍內將第一審所為上訴人敗訴部分之判決，予以維持
，駁回上訴人該部分上訴，經核於法並無違誤。查證人高廖金花於偵訊中固證稱：「
被告戊○○曾向我表示是因閃一輛機車才撞到高仁慈」云云；而於原審證稱，「我以
前沒有供證車禍發生後，有聽到被告說很衰，因為要閃一輛機車才撞到人」云云，先
後不一。然原審係依前揭各項證據認定上訴人有侵權之行為，並非以上開證言為唯一
之論據，縱原審就此部分之論斷，有所未洽，亦不生影響於判決之結果。上訴論旨，
猶執前詞並就原審取捨證據、認定事實之職權行使，指摘原判決關其敗訴部分不當，
求予廢棄，非有理由。
據上論結，本件上訴為無理由，依民事訴訟法第四百八十一條、第四百四十九條第一
項、第七十八條，判決如主文。
中      華      民      國    八十九    年      四      月     十四     日
                              最高法院民事第三庭
                                  審判長法官  范  秉  閣
                                        法官  朱  建  男
                                        法官  許  澍  林
                                        法官  鄭  玉  山
                                        法官  曾  煌  圳
      右正本證明與原本無異
                                              書  記  官
中      華      民      國    八十九    年      四      月    二十七    日


司法院資訊處製作；財團法人民間司法改革基金會備份。
